【裁判字號】    98,上訴,2734
【裁判日期】    980707
【裁判案由】    誣告
【裁判全文】
臺灣高等法院刑事判決                98年度上訴字第2734號
上  訴  人  臺灣板橋地方法院檢察署檢察官
被      告  甲○○
上列上訴人因被告誣告案件，不服臺灣板橋地方法院97年度訴字
第4951號，中華民國98年5月21日第一審判決（起訴案號：臺灣
板橋地方法院檢察署97年度偵續字第396號），提起上訴，本院
判決如下：
    主  文
上訴駁回。
    理  由
一、按刑事訴訟法第350條、第361條、第362條、第367條規定，
    不服地方法院之第一審判決而上訴者，須提出上訴書狀，並
    應敘述具體理由，為上訴必備之程式；其所提出之書狀未敘
    述上訴理由，或僅曾以言詞陳述上訴理由者，均應於上訴期
    間屆滿後20日內補提理由書於第一審法院。惟原審法院對上
    訴書狀有無記載理由，僅應為形式上之審查，認有欠缺，且
    未據上訴人自行補正者，始應定期間先命補正，至於上訴理
    由是否具體，係屬第二審法院審查範圍，不在命補正之列（
    參照刑事訴訟法第361條之立法意旨）。倘上訴人已提出上
    訴理由，但所提非屬具體理由者，應由第二審法院以上訴不
    合法律上之程式，判決駁回之。而所謂具體理由，必係依據
    卷內既有訴訟資料或提出新事證，指摘或表明第一審判決有
    何採證認事、用法或量刑等足以影響判決本旨之不當或違法
    ，而構成應予撤銷之具體事由，始克當之；倘僅泛言原判決
    認定事實錯誤、違背法令、量刑失之過重或輕縱，而未依上
    揭意旨指出具體事由，或形式上雖已指出具體事由，然該事
    由縱使屬實，亦不足以認為原判決有何不當或違法者，皆難
    謂係具體理由，俾與第二審上訴制度旨在請求第二審法院撤
    銷、變更第一審不當或違法之判決，以實現個案救濟之立法
    目的相契合，並節制濫行上訴（最高法院97年度台上字第89
    2號裁判意旨參照）。
二、本件原判決認：告訴人乙○○寄給上訴人即被告甲○○存證
    信函上所載被告於民國96年12月5日在被告住處外對告訴人
    公然侮辱一事，業經原審法院以97年度簡字第3730號判決科
    以罰金新台幣9千元，嗣因上訴經原審法院以97年度簡上字
    第660號判決上訴駁回確定，堪認該存證信函上所指被告於
    96年12月5日對乙○○公然侮辱等情係屬真實，惟乙○○僅
    寄發上揭內容之存證信函予被告，該寄件行為並非處於「公
    然」狀態下，且僅寄發被告，亦無散布於眾之意圖或行為，
    故被告於97年1月17日向臺灣板橋地方法院檢察署申告乙○
    ○寄發存證信函係犯妨害名譽罪嫌，亦經該署檢察官以97年
    度偵字第8760號為不起訴處分確定，故告訴人寄發存證信函
    予被告之行為本身，並不能成立犯罪，則被告以此不能構成
    犯罪之事實誣告告訴人，自與刑法上誣告罪之要件有別，不
    成立誣告罪，而為無罪之諭知。原判決已詳敘其所憑證據、
    認定理由，從形式上觀察，原判決並無違背經驗法則、論理
    法則等違背法令之情形。
三、檢察官提起上訴，所提書狀敘明上訴理由雖以：茲據告訴
    人乙○○請求上訴意旨略以：被告對於公然侮辱他人毫無悔
    意，進而於96年12月7日早上8時許，在其社區門口辱罵告訴
    人是「垃圾人」，被告所為令人無法原諒，原審判處被告無
    罪，實令人難以甘服等語，經核有相當理由，並附該聲請上
    訴書乙份。被告明知告訴人並無構成妨害名譽之犯行，詎
    基於誣告之犯意，對告訴人提起告訴，足認被告有誣告犯行
    云云。
四、經查：
  (一)按告訴人之告訴，目的在促使偵查權之發動，而案件之起訴
    或上訴，目的在案件之繫屬，亦即當事人與法院發生訴訟關
    係。因是訴訟程序中，其訴訟行為之評價原就不同，在偵查
    程序中，檢察官與告訴人純係單向關係，告訴人之作用在於
    提供檢察官犯罪之資料；而在審判程序中，法院與當事人（
    檢察官、被告）係三方關係，作用在釐清訴訟當事人間有關
    訴訟資料之爭執，進而判斷罪責之有無，告訴人充其量僅係
    訴訟關係人，並不在三方互動關係中。從而，案件進入審理
    程序後，檢察官單純引述告訴人之觀點或論述，做為訴訟攻
    防，而非以當事人角色對證據價值為主觀之認知與判斷，如
    此易導致訴訟程序中訴訟主體定位不明，甚至影響被告防禦
    權之行使。本件檢察官上訴僅引述告訴人對原判決之意見陳
    述為理由，而非以檢察官自身參與訴訟，對證據能力之取捨
    ，證明力有無違背經驗法則、論理法則之判斷，據以檢驗原
    判決有無違背法令，或提出新事證，具體指摘原判決有何不
    當，殊難認其上訴書狀所載與刑事訴訟法第361條第2項「應
    敘述具體理由」之要件相契合。
  (二)檢察官認被告「明知」告訴人並無構成妨害名譽之犯行猶提
    起告訴，有誣告故意云云。惟按誣告罪之成立，須以被誣告
    人因虛偽之申告，而有受刑事處分之危險為其要件，故以不
    能構成犯罪之事實誣告人者，雖意在使人受刑事處分，亦不
    能成立犯罪（最高法院30年上字第2003號判例意旨可參）。
    本件被告所申告告訴人之犯罪事實既不構成犯罪，則被告以
    此不構成犯罪之事實申告，揆諸上揭判例意旨，即與誣告罪
    之要件不符，不成立誣告罪。
五、綜上，本件檢察官之上訴書狀，或未具體指摘原判決關於認
    定事實及適用法律，有何違法或不當之處；或雖有敘述理由
    ，但其理由均核非足以動搖原判決之具體理由。揆諸上開說
    明，自非屬得上訴第二審之具體事由，應認本件上訴不合上
    訴之法定要件，予以駁回，並不經言詞辯論為之。
據上論斷，應依刑事訴訟法第367條前段、第372條，判決如主文
。
中    華    民    國    98    年    7     月    7     日
                  刑事第二庭審判長法  官  洪光燦
                                  法  官  李麗玲
                                  法  官  林恆吉
以上正本證明與原本無異。
檢察官如不服本判決，應於收受送達後十日內向本院提出上訴書
狀，其未敘述上訴之理由者並得於提起上訴後十日內向本院補提
理由書（均須按他造當事人之人數附繕本）。「切勿逕送上級法
院」。
                                  書記官  陳盈璇
中    華    民    國    98    年    7     月    8     日


司法院資訊處製作；財團法人民間司法改革基金會備份。
